臺北高等行政法院判決　　　　　　　　　　　　　　　九十年度訴字第六六五二號
　　　　　　　　　　　　　　　.
　　原　　　告　甲○○
　　訴訟代理人　馬在勤律師
　　複 代 理人　南雪貞律師
　　被　　　告　內政部警政署
　　代　表　人　王進旺署長）.
　　訴訟代理人　丙○○科長）.
　　　　　　　　丁○○科員）.
　　　　　　　　乙○○組長）.
右當事人間因免職事件，原告不服公務人員保障暨培訓委員會中華民國九十年九月二
十五日九○公審決字第○一一二號再復審決定，提起行政訴訟。本院判決如左：
　　主  文
原告之訴駁回。
訴訟費用由原告負擔。
　　事  實
一、事實概要：原告原係桃園縣警察局警員，因於民國（以下同）八十九年七月二十
    一日二十時許，勤前飲酒並因細故持槍拉滑套指對同事即警員許信誠胸口，經被
    告機關以其行為破壞紀律，情節重大為由，以八十九年十一月二十四日警署人乙
    字第二二七○號令核予免職。原告不服，提起復審、再復審，均遭駁回，原告猶
    不甘服，遂向本院提起行政訴訟。
二、兩造聲明：
　(一)原告聲明：原處分、復審及再復審決定均予撤銷。訴訟費用由被告負擔。
　(二)被告聲明：駁回原告之訴。
三、兩造之爭點：
  (一)原告主張依據大法官釋字第四九一號解釋之意旨，免職處分應於處分確定後方得
    執行，被告機關卻立即執行，故原處分自屬違法，是否有理？
  (二)原告主張其行為起因於他人一而再之挑釁，且情況緊急，絕無惡意，只是想保護
    防衛自己，且明知槍枝保險關閉之情形下絕無可能擊發產生危險，原告之防衛行
    為雖有不當，惟尚非屬重大，被告機關卻予以免職處分，有違比例原則，是否有
    理？
甲、原告主張：
  (一)按警察機關對於警察人員之免職處分，既係限制憲法保障人民服公職之權利，自
    應踐行正當法律程序，且依公務人員考績法第十八條規定，服務機關對於專案考
    績應予免職之人員，在處分確定前得先行停職。受免職處分之公務人員既得依法
    提起行政爭訟，則免職處分自應於確定後方得執行。對於警察人員（包括警官或
    警員）之人事行政處分，均應遵守大法官釋字第四九一號解釋意旨之正當程序規
    定。否則即構成程序違法之行政處分。本案雖經被告機關為原告免職處分在案，
    依據前揭解釋之意旨，免職之處分自應於處分確定後方得執行。被告機關竟違反
    該解釋，立即執行免職處分，與公務員之保障程序相違。而再復審決定亦無視前
    揭大法官解釋所指有關公務員考績法一次記兩大過免職之處分於程序上有保障不
    足之處，而警察人員管理條例之一次記兩大過免職之相關規定，其實體及程序保
    障更劣於公務員考績法保障之規定，認本案無公務員考績法「專案考績免職人員
    ，自確定之日起執行，未確定之前得先行停職」之適用，顯有違誤。
  (二)本案調查未盡詳實，致有利於原告之事實均未調查。原告於八十九年七月二十一
    日十八時至廣福路一家路邊攤吃麵，因天氣炎熱順便喝了一瓶鋁罐台製啤酒之後
    回派出所，準備服二十時至二十二時之巡邏勤務，將作為巡邏用途之個人轎車停
    於派出所左方車輛出入通道（第一現場），簽到後走出派出所後門口，見許信誠
    騎乘機車故意將腳踩於車頭引擎蓋上，二人發生言詞爭執，許信誠便以上半身向
    原告碰撞挑釁，當時另一位同事李○○前來勸阻將二人分開，後來原告將車開往
    派出所大門前旁邊停放（第二現場），入所拿無線電，惟許信誠仍不善罷甘休，
    將其機車停於原告所駕車輛旁邊，並口出惡言，用手先推原告後又欲揮拳攻擊，
    原告一時氣憤且情況緊急之下，才將警用手槍拿出拉滑套，但手指在護弓外，保
    險是關閉狀態，企圖遏止許員之繼續挑釁行為並防衛自身安全。因許員身材高大
    ，原告處於弱勢，許員再度向原告衝過來，將胸部頂住槍口。開口說「來開槍啊
    ，有膽你開槍啊」。原告見狀認不適宜再與許員爭吵，將槍放入槍套中，許員又
    質問「不然現在你要怎樣」，原告說「不怎樣，隨你」。便拿無線電與同事戴明
    春開車前往巡邏服勤務。有關許員於第一現場向原告挑釁及爭吵之經過，同事李
    國誌均親眼目睹，而發生拔槍事件係在第二現場，起因也是許員自第一現場窮追
    不捨所致。
  (三)按「逾越權限或濫用權力之行政處分，以違法論」，為行政訴訟法第一條第二項
    所明定，故行政機關之行政行為不得超越法令所授權或容許之範圍，否則，即屬
    逾越權限之違法。又行政機關於行使裁量權，除應遵守一般法律原則（如誠信原
    則、平等原則、比例原則）外，應符合法規之目的地，並不得逾越法定之裁量範
    圍，此為行政法理所當然。因而行政機關於選擇達成行政目的地之手段時，其所
    作成之行政處分必須符合比例原則。次按行政程序法第七條規定：「行政行為，
    應依下列原則為之︰一、採取之方法應有助於目的之達成。二、有多種同樣能達
    成目的之方法時，應選擇對人民權益損害最少者。三、採取之方法所造成之損害
    不得與欲達成目的之利益顯失均衡。」查本件決定是否給予原告一次二大過免職
    之嚴厲處分時，以原告之行為起因於許員一而再之挑釁且情況緊急，絕無惡意，
    只是想保護防衛自己，且明知槍枝保險關閉之情形下絕無可能擊發產生危險，原
    告之防衛行為雖有不當，但觀其情節實因許員苦苦相逼所致，並非原告蓄意挑起
    ，故尚不足以達重大之事由。此外，依原告從警經歷，八十五年另予考成列甲等
    ，八十六年至八十八年年終考績亦均考列甲等；五年來合計記功一次，嘉獎二十
    九次，申誡四次，並非頑劣之徒，遇此一偶發事件，即受最嚴厲之處分，依前揭
    說明，原處分之裁量顯已違反比例原則。
  (四)綜上所述，原處分、復審及再復審決定均屬違法，為此狀請判決如訴之聲明。
乙、被告主張：
  (一)查警察人員之管理，悉依「警察人員管理條例」辦理，有關警察人員之停職要件
    ，業明定於該條例第二十九條，其中除設有應予停職與職權停職之規定外，並無
    受免職處分之警察人員，於該免職處分未確定前得先行停職之明文。復查八十六
    年五月二十一日修正公布前之「警察人員管理條例」第三十一條規定：「警察人
    員，除因考績免職者外，有左列各款情形之一者，主管機關亦應予以免職。‧‧
    」所謂「因考績免職者」，係指依「公務人員考績法」規定年終考績列丁等免職
    或專案考績一次記二大過免職者而言，惟於八十六年五月二十一日修正公布後之
    上開條例第三十一條規定：「警察人員有左列各款情形之一者，主管機關應予以
    免職‧‧，十一、同一考績年度中，其平時考核獎懲互相抵銷後累積已達二大過
    者。‧‧」已刪除因考績（年終考績、另予考績、專案考績）免職之除外規定。
    上開條例修正後，警察人員於考績年度中，有公務人員考績法所定一次記二大過
    之情事者，應逕予免職，並無「公務人員考績法」第十八條規定年終考績及專案
    考績免職人員，自確定之日起執行，未確定前得先行停職之適用。
  (二)據台灣桃園地方法院九十年五月十五日九十年度易字第二Ｏ一號刑事判決理由略
    以：「證人李超群於本院九十年四月三日審理時證稱：被告（即甲○○）在該所
    停車場出入口，見許信誠腳踏在被告車前保險桿，即掏槍並繞行該部汽車，直接
    到許信誠面前，以槍指著許信誠胸部等語。證人李國誌、戴明春及李超群同日審
    理時均稱：當時看到被告拿槍指著許信誠，見狀即上前勸解，當時看到此一情形
    ，感到害怕，且被告拿槍指著許信誠係在移動車輛前，地點即在被告車輛停於停
    車場出入口，而非如被告所言將車移動至派出所旁邊後才與許信誠起爭執等語。
    顯見被告所稱，伊掏槍指向許信誠胸部係因許信誠挑釁，一時氣憤，並為防衛自
    身安全乙節，顯與事實不符，不足採信。」原告所稱有利於原告之事實均未調查
    乙事，業經法院查明未有原告指控之情事。
  (三)被告機關對違法犯紀之員警，依法審究行政責任，係衡酌其行為，於涵攝事實與
    法律條文時，作行政判斷，若符合公務人員考績法規所定一次記二大過情事之一
    者，即依規定予以免職，並無就其他處分作選擇性裁量。本案審酌原告行為破壞
    紀律，情節重大，嚴重影響警譽，被告機關為整飭警紀，考量維護警察團體之公
    益，因應國家社會之期望，依法採取適當之行政處分，符合比例原則，認事用法
    ，並無不當。
  (四)綜上，本件原告之訴為無理由，請駁回原告之訴並維持原處分。
　　理  由
一、按警察人員管理條例第二十八條規定：「警察人員平時考核，以忠誠、廉潔及工
    作成績為考核重點。……懲處，分申誡、記過、記大過、免職及免官。前項獎懲
    標準，除依本條例規定外，由內政部商請銓敘部定之。」第三十一條規定：「警
    察人員有左列各款情形之一者，主管機關應予以免職：一、公務人員考績法規所
    定一次記二大過情事之一者。……十一、……。依前項免職者，並予免官。」，
    又「本法第十二條第一項第二款所稱『專案考績』一次記二大功、二大過之標準
    ，依左列規定……二、有左列情形之一者，一次記二大過……（七）挑撥離間或
    破壞紀律，情節重大者。……」，公務人員考績法施行細則第十四條第一項亦定
    有明文規定。
二、本件原告原係桃園縣警察局警員，因勤前飲酒並因細故持槍拉滑套指對同事即警
    員許信誠胸口，被告機關以其行為破壞紀律，情節重大為由，爰於八十九年十一
    月二十四日以警署人乙字第二二七○號，依公務人員考績法施行細則第十四條第
    一項第二款第七目及警察人員管理條例第三十一條第一項第一款之規定，予以免
    職。原告則主張依據司法院釋字第四九一號解釋之意旨，免職處分應於處分確定
    後方得執行，被告機關卻立即執行，故原處分自屬違法；又本件原告係由於許信
    誠一而再之挑釁，且情況緊急，絕無惡意，只是想保護防衛自己，且明知槍枝保
    險關閉之情形下絕無可能擊發產生危險，原告之防衛行為雖有不當，惟尚非屬重
    大，被告機關卻予以免職處分，有違比例原則云云。
三、經查依台灣桃園地方法院九十年五月十五日九十年度易字第二Ｏ一號刑事判決理
    由載以：「證人李超群於本院九十年四月三日審理時證稱：被告（即甲○○）在
    該所停車場出入口，見許信誠腳踏在被告車前保險桿，即掏槍並繞行該部汽車，
    直接到許信誠面前，以槍指著許信誠胸部等語。證人李國誌、戴明春及李超群同
    日審理時均稱：當時看到被告拿槍指著許信誠，見狀即上前勸解，當時看到此一
    情形，感到害怕，且被告拿槍指著許信誠係在移動車輛前，地點即在被告車輛停
    於停車場出入口，而非如被告所言將車移動至派出所旁邊後才與許信誠起爭執。
    」等語，原告亦因上開行為被判處拘役五十日，有該判決書影本一份附處分卷可
    考。從而原告主張其掏槍指向許信誠胸部，係因許信誠一而再之挑釁，且情況緊
    急，只是想保護防衛自己云云，尚與事實有間，並不足採。
四、按修正前公務人員考績法第十八條但書固規定「但年終考績及專案考績應予免職
    人員，自確定之日起執行，未確定前，得先行停職。」，然依警察人員管理條例
    第二條之規定，有關警察人員之管理，依本條例之規定，本條例未規定者，適用
    有關法律之規定。足徵有關警察人員之管理，警察人員管理條例係公務人員考績
    法之特別法，自應優先適用之。查八十六年五月二十一日修正公布後之上開條例
    第三十一條規定：「警察人員有左列各款情形之一者，主管機關應予以免職‧‧
    ，十一、同一考績年度中，其平時考核獎懲互相抵銷後累積已達二大過者。‧‧
    」已刪除因考績（年終考績、另予考績、專案考績）免職之除外規定。上開條例
    修正後，警察人員於考績年度中，有公務人員考績法所定一次記二大過之情事者
    ，應逕予免職，自無「修正前公務人員考績法」第十八條規定年終考績及專案考
    績應予免職人員，自確定之日起執行，未確定前得先行停職之適用。另司法院釋
    字第四九一號解釋意旨，固釋明免職處分自應於確定後方得執行，惟其落日條款
    係自該解釋公布屆滿二年時失其效力；查該號解釋係八十八年十月十五日公布，
    自九十年十月十五日起有關「免職處分自應於確定後方得執行」部分才失效，而
    本件處分係於八十九年十一月二十四日；是以原處分尚無違憲之疑；從而原告主
    張本件處分有違司法院釋字第四九一號解釋意旨及公務人員考績法第十八條之規
    定，容有誤解。
五、末查原告身為警察人員，為維持治安並確保人民生命財產安全，卻於勤前飲酒並
    因細故即持槍拉滑套指對同事即警員許信誠胸口，其嚴重破壞紀律，情節不可謂
    不重大，被告機關依修正前公務人員考績法施行細則第十四條第一項第二款第七
    目及警察人員管理條例第三十一條第一項第一款之規定，予以免職，尚難謂違反
    比例原則。綜上所述，原處分予以原告免職處分，依法自無不合；復審及再復審
    決定予以維持，亦無違誤。原告徒執前詞，聲請撤銷原處分、復審及再復審決定
    ，為無理由，應予駁回。
據上論結，本件原告之訴為無理由，爰依行政訴訟法第九十八條第三項前段，判決如
主文。
中　　　華　　　民　　　國　　九十一　　年　　 十二 　　月　　二十六　　日
                        臺 北 高 等 行 政 法 院  第七庭
                                       審 判 長  法  官  鄭小康
                                                 法  官  林金本
                                                 法  官  黃秋鴻
右為正本係照原本作成。
如不服本判決，應於送達後二十日內，向本院提出上訴狀並表明上訴理由，如於本判
決宣示後送達前提起上訴者，應於判決送達後二十日內補提上訴理由書（須按他造人
數附繕本）。
中　　　華　　　民　　　國　　九十一　　年　　 十二 　　月　　二十七　　日
　　　　　　　　　　　　　　　　　　　　         書記官　王琍瑩
